【裁判字號】    98,上易,1755
【裁判日期】    981126
【裁判案由】    侵占
【裁判全文】
臺灣高等法院臺中分院刑事判決        98年度上易字第1755號
上  訴  人
即自訴人    乙○○
被      告  甲○○  年籍及住所.
上列上訴人因被告侵占案件，不服臺灣臺中地方法院98年度自字
第43號中華民國98年9月28日第一審判決，提起上訴，本院判決
如下：
    主  文
上訴駁回。
    理  由
一、上訴人即自訴人（下稱上訴人）乙○○上訴意旨略以：上訴
    人因觸犯強盜案件致被撤銷律師資格，因此臺中地院自然查
    無上訴人曾具律師資格之記載，而強制委任律師為代理人之
    自訴制度，目的既為保護被害人權益，則應認被撤銷律師資
    格者亦可為之。又聲請人業已提出被告之住址（現任臺中市
    長住家隔壁）、真實姓名及有嚴重口吃之特徵，詎料臺中地
    院竟認定聲請人補正不合法，顯見裁判有嚴重違法之誤甚明
    ，爰提起上訴，請求撤銷原裁判，另為適法之裁判云云。
二、按自訴之提起，應委任律師行之；自訴人未委任代理人，法
    院應定期間以裁定命其委任代理人，逾期仍不委任者，應諭
    知不受理之判決，刑事訴訟法第319條第2項、第329條第2項
    分別定有明文。又自訴之提起採律師強制代理制度，其立法
    理由謂：「採強制委任律師為代理人之自訴制度，主要目的
    亦係在保護被害人權益，因本法第161條、第163條等條文修
    正施行後，刑事訴訟改以『改良式當事人進行主義』為原則
    ，在強調自訴人舉證責任之同時，若任由無相當法律知識之
    被害人自行提起自訴，無法為適當之陳述，極易敗訴，是立
    於平等及保障人權之出發點，自訴採強制律師代理制度，自
    有其意義。」等語，上開規定意旨，目的在藉由律師強制代
    理，落實當事人武器平等原則及基本人權之保障。從而，倘
    自訴人本身即具有律師資格，自具有相當之法律知識為適當
    之陳述，已足落實上開立法目的，解釋上即無另行委任律師
    為代理人之必要。惟若自訴人雖具有律師資格，但因具有律
    師法所定停止執行職務之情事，致無法勝任律師職務者，如
    認其提起自訴仍毋庸另行委任律師為代理人，自有害於上開
    立法目的之達成。再按起訴之程序違背規定者，應諭知不受
    理，刑事訴訟法第303條第1款條定有明文，此項規定於自訴
    程序亦準用之，同法第343條定有明文。而提起自訴，應於
    自訴狀內記載被告之姓名、性別、年齡、籍貫、職業、住所
    或居所，或其他足資辨別之特徵，刑事訴訟法第320條第2項
    第1款定有明文，此乃法定必備之程式。另自訴或其他訴訟
    行為，於法律上必備之程式有欠缺而其情形可補正者，法院
    應定期間，以裁定命其補正，同法第343條、第273條第3項
    亦有明文，故被告之犯罪事實、證據及繕本為法定必備之程
    式，若未記載詳明，應以裁定期間命補正，若未補正，則應
    為不受理之諭知。又不受理之判決，得不經言詞辯論為之，
    且為自訴程序所準用，此觀諸刑事訴訟法第343條、第307條
    規定自明。另對於原審諭知不受理之判決上訴時，第二審法
    院認其為無理由而駁回上訴，得不經言詞辯論為之，亦為刑
    事訴訟法第372條所明定。
三、經查，上訴人乙○○向原審法院對被告甲○○提起本件自訴
    ，未委任律師為代理人，亦未記載被告之年籍及住所資料，
    經原審法院於民國(下同)98年9月7日裁定命上訴人於裁定送
    達後7日內補正，該裁定業於同年9月17日向上訴人送達，並
    由上訴人收受，已生合法送達之效力等情，有上開裁定正本
    及原審法院送達證書附於原審卷可稽（見原審卷第7、9頁）
    。雖上訴人於98年9月21日具狀陳稱其係具有律師身份之人
    ，應毋庸另行委任律師為代理人，並陳報被告甲○○之年齡
    為「40歲又5月」、住所為「現任臺中市長住家之隔壁」、
    特徵為「開口說話時，總是結結巴巴，有嚴重口吃」云云，
    惟上訴人並未提出任何其本身具有律師資格之證明文件為證
    ，且其所謂被告甲○○之年齡為「40歲又5月」、住所為「
    現任臺中市長住家之隔壁」、特徵為「開口說話時，總是結
    結巴巴，有嚴重口吃」云云，並非補正被告甲○○之確實年
    齡（出生年、月、日）、國民身分證字號、住所或其他足資
    辨別之特徵。而經原審依職權查詢之結果，上訴人並未具有
    律師資格等情，亦有法務部律師基本資料查詢資料2紙在卷
    可參，是上訴人上開主張自非足採。則依前開立法意旨，上
    訴人提起本件自訴仍應委任律師為之，始為適法。惟上訴人
    迄未依上開命補正之裁定，委任律師為自訴代理人代理人並
    提出委任狀，而上訴人所指之臺中市市長，究係是現任或歷
    任之市長？市長住家係市長公館或實際住處？上訴人均未能
    具體指明。而所謂說話結巴，亦無從自外觀判別，故原審因
    認上訴人未能依規定補正，其提起本件自訴不合法定程式，
    而依上揭說明，不經言詞辯論，逕為不受理之判決，經核尚
    無違誤。上訴人提起本件上訴，仍謂其律師資格即使被撤銷
    ，仍具有適當之在庭陳述能力，其所提被告之特徵應不難查
    證云云，指摘原判決不當，惟仍忽視刑事訴訟法第319條第2
    項「自訴之提起應委任律師」、同法第320條第2項第1款「
    提起自訴，應於自訴狀內記載被告之姓名、性別、年齡、籍
    貫、職業、住所或居所，或其他足資辨別之特徵」等規定，
    是本件上訴為無理由，應予駁回，並不經言詞辯論為之。
據上論斷，應依刑事訴訟法第368條、第372條，判決如主文。
中    華    民    國    98    年    11    月    26    日
            刑事第五庭  審判長法  官  趙  春  碧
                              法  官  何  秀  燕
                              法  官  林  宜  民
以上正本證明與原本無異。
不得上訴。
                              書記官  吳  雅  菁
中    華    民    國    98    年    11    月    26    日


司法院資訊處製作；財團法人民間司法改革基金會備份。
